【裁判字號】    95,訴,977
【裁判日期】    950517
【裁判案由】    偽造文書等
【裁判全文】
臺灣臺中地方法院刑事判決               95年度訴字第977號
公  訴  人  臺灣臺中地方法院檢察署檢察官
被      告  丙○○
選任辯護人  楊雯齡律師
被      告  甲○○
                    中華民國旅行證許可編號：0000000000號
                    （現於內政部警政署大陸地區人民宜蘭處
上列被告等因偽造文書等案件，經檢察官提起公訴（九十四年度
偵字第二０００二號），嗣經本院合議庭裁定由受命法官獨任行
簡式審判程序，本院判決如下：
    主    文
丙○○共同違反不得使大陸地區人民非法進入臺灣地區之規定，
處有期徒刑伍月，如易科罰金，以參佰元折算壹日。緩刑肆年。
甲○○共同連續行使明知為不實之事項，而使公務員登載於職務
上所掌之公文書，足以生損害於公眾，處有期徒刑參月，如易科
罰金，以參佰元折算壹日。緩刑貳年。
    犯罪事實
一、丙○○與真實姓名、年籍均不詳而自稱「俊毅」之成年男子
    ，均明知大陸地區人民非經主管機關許可，不得入境臺灣地
    區，為使大陸地區女子甲○○非法進入臺灣地區打工，其二
    人竟共同基於使大陸地區女子非法進入臺灣地區之犯意聯絡
    ，並與甲○○基於行使使公務員登載不實公文書之概括犯意
    聯絡，商由丙○○前往大陸地區與甲○○結婚，「俊毅」則
    負責支付丙○○前往大陸地區結婚之機票費用，並給付新臺
    幣（下同）二至三萬元以為報酬。民國九十一年一月，丙○
    ○依約出境前往大陸地區，於九十一年一月十五日與無結婚
    意思之甲○○在大陸地區福州市公證處辦理結婚登記手續，
    取得該公證處所發給之結婚公證書後，旋返回臺灣地區辦理
    甲○○來臺之手續。丙○○並於九十一年一月二十九日，持
    大陸地區福州市公證處所發給之結婚公證書，至財團法人海
    峽交流基金會（下簡稱海基會），辦理該結婚公證書之驗證
    ，經辦妥取得海基會之證明書後，連續（一）於九十一年三
    月二十二日，獨自持結婚公證書及海基會出具之證明，至臺
    中縣神岡鄉戶政事務所填寫結婚登記申請書，向該戶政事務
    所申辦結婚戶籍登記，使不知情之該管公務員，將該不實之
    事項登載於職務上所掌之公文書即戶籍登記簿、戶口名簿及
    丙○○之身分證上，丙○○於相關戶籍登記辦理完成後，並
    向該戶政事務所申請已登記甲○○為其配偶之戶籍謄本，足
    以生損害於戶政機關戶政管理之正確性；（二）丙○○取得
    載有前開不實事項之戶籍謄本後，隨即於九十一年三月二十
    五獨自持以向臺中縣警察局豐原分局社口派出所，辦理甲○
    ○進入臺灣地區之保證責任，並填具大陸地區人民進入臺灣
    地區保證書，使不知情之承辦警員，在其職務上所掌保證書
    「對保或證明機關（構）簽註意見欄」上，對此不實之配偶
    資料記載予以核章簽註，足以生損害於警察機關對大陸地區
    人民進入臺灣地區相關保證責任之正確性；（三）丙○○取
    得前揭登載不實之戶籍謄本及保證書後，即委由不知情之石
    李麗惠持向內政部警政署入出境管理局（下稱境管局），以
    「配偶探親」之名義，填載大陸地區人民進入臺灣地區旅行
    證申請書，據以向境管局申請大陸地區女子甲○○以配偶身
    分來臺探親而行使，經境管局承辦業務之該管公務員實質審
    核結果，因未能發覺其等假結婚之事實，乃核發入出境許可
    及中華民國臺灣地區旅行證予大陸地區女子甲○○。甲○○
    即於九十一年六月三日（起訴書誤載為九十一年十二月二日
    ）持前開旅行證、入境許可等資料，向桃園中正機場之驗關
    人員提出行使，藉此非法之方式，順利入境臺灣地區。甲○
    ○進入臺灣地區後，即住於朋友家，經友介紹到處打工賺錢
    。嗣經人檢舉，為警於九十四年八月二十二日，在臺北縣新
    店市○○路五十號二樓全家福海鮮餐廳查獲。
二、案經臺北市政府警察局內湖分局報請臺灣臺中地方法院檢察
    署檢察官偵查起訴。
    理    由
一、訊據被告丙○○、甲○○對於上揭事實坦承不諱，互核相符
    ，並有海基會（九一）核字第０一一四四六號證明、中華人
    民共和國福州市公證處出具（二００二）榕公証內民字第三
    四七號結婚證明書、中華民國臺灣地區旅行證、境管局九十
    四年十月五日境信伶字第０九四一０五七二九三０號函附被
    告甲○○入出國日期證明書一份、全戶戶籍資料、大陸地區
    人民進入臺灣地區保證書、委託書等資料附卷可稽，事證明
    確，被告二人犯行均堪認定。
二、按臺灣地區與大陸地區人民關係條例第七十九條第一項規定
    處罰違反同條例第十五條第一款所定使大陸地區人民非法進
    入臺灣地區罪，凡非經合法手續進入者皆包含之，自不以偷
    渡進入為限（最高法院九十年度臺上字第三一八０號判決參
    照）。又臺灣地區與大陸地區人民關係條例第七十九條第一
    項於被告二人行為後，已於九十二年十月二十九日修正公布
    ，同年十二月三十一日施行，修正前該條項係規定：違反第
    十五條第一款規定者，處五年以下有期徒刑、拘役或科或併
    科新臺幣五十萬元以下罰金。修正後該條項則規定：違反第
    十五條第一款規定者，處一年以上七年以下有期徒刑，得併
    科新臺幣一百萬元以下罰金。比較修正前後該條項之規定，
    以修正前之規定對被告丙○○有利，依刑法第二條第一項但
    書之規定，被告丙○○違反上開條項規定之部分，應適用修
    正前該條項之規定。核被告二人以結婚之名義，推由被告丙
    ○○使不知情之戶政機關承辦公務員將其與被告甲○○結婚
    之不實之事項登載於業務上所掌之戶籍登記簿等文件上，並
    據以核發登載不實事項之戶籍謄本，足以生損害於戶政機關
    對戶籍管理之正確性；復由被告丙○○至警察機關填具入臺
    保證書並行使前開戶籍謄本，使不知情之承辦警員於其職務
    上所掌之保證書之「對保或證明機關（構）簽註意見欄」上
    ，就此不實之配偶資料記載加以核章簽註，足以生損害於警
    察機關對大陸地區人民進入臺灣地區相關對保簽註意見之正
    確性；再由被告丙○○委由不知情之案外人石李麗惠持該載
    有不實事項之戶籍謄本及大陸地區人民進入臺灣地區保證書
    ，向境管局以「配偶探親」名義，填載大陸地區人民進入臺
    灣地區旅行證申請書，據以申請大陸女子即被告甲○○以配
    偶身分來臺探親而行使前開登載不實之戶籍謄本、保證書，
    經境管局實質審查後，核發入境許可及旅行證，使被告甲○
    ○得以持該入境許可證及旅行證入境臺灣地區，足以生損害
    於境管局對大陸人民入出境管理之正確性，此部分均犯刑法
    第二百十六條行使同法第二百十四條之明知為不實之事項，
    而使公務員登載於職務上所掌之公文書罪。被告丙○○與綽
    號「俊毅」之男子等人共同利用假結婚之方式，使被告甲○
    ○得以探親之名義入境臺灣地區之部分，雖形式上合法，惟
    實際上卻以非法之手段即法律上無法承認其婚姻效力之「假
    結婚」作為掩護，此部分係犯違反修正前臺灣地區與大陸地
    區人民關係條例第十五條第一款不得使大陸地區人民非法進
    入臺灣地區之規定，應依修正前同條第七十九條第一項規定
    處罰。被告二人所犯明知為不實之事項，而使公務員登載於
    職務上所掌之公文書之低度行為，為行使之高度行為所吸收
    ，不另論罪。被告利用不知情之案外人石李麗玉持登載不實
    之戶籍謄本及保證書向境管局申請被告甲○○以配偶身分來
    臺探親而行使部分，為間接正犯。被告二人與綽號「俊毅」
    之男子間，就前開行使明知為不實之事項，而使公務員登載
    於職務上所掌之公文書部分，及被告丙○○與綽號「俊毅」
    之男子間，就前開違反不得使大陸地區人民非法進入臺灣地
    區之規定部分，各有犯意聯絡及行為分擔，均為共同正犯。
    被告二人先後多次行使明知為不實之事項，而使公務員登載
    於職務上所掌之公文書犯行，時間緊接，犯罪構成要件相同
    ，顯係基於概括犯意反覆為之，為連續犯，應依刑法第五十
    六條之規定以一罪論，並加重其刑。被告丙○○所犯使大陸
    地區人民非法進入臺灣地區罪、行使使公務員登載於職務上
    所載公文書罪間，有方法結果之牽連關係，為牽連犯，依刑
    法第五十五條規定，應從一重之違反不得使大陸地區人民非
    法進入臺灣地區之規定罪處斷。爰審酌被告二人並無前科，
    素行良好，有臺灣高等法院被告前案紀錄表在卷可憑，被告
    二人不思從事正當工作以賺取應有之報酬，為謀取不法利益
    ，竟夥同「俊毅」等人以假結婚方式使大陸女子即被告甲○
    ○進入臺灣地區非法打工，其等之動機、目的，犯罪手段尚
    屬平和，所生損害不大，被告二人犯後坦承所犯、態度良好
    ，已見悔意，併審酌其等獲得之利益等一切情狀，分別量處
    如主文所示之刑，並均諭知易科罰金之折算標準。被告二人
    前未曾受有期徒刑以上刑之宣告，有臺灣高等法院被告前案
    紀錄表、臺灣臺中地方法院檢察署刑案資料查註紀錄表附卷
    可稽，其等係初犯，經此偵審教訓，當能知所警惕，信無再
    犯之虞，本院認所宣告之刑，以暫不執行為適當，就被告丙
    ○○部分諭知緩刑四年、就被告甲○○部分諭知緩刑三年，
    以啟自新。
四、公訴意旨略以：被告丙○○取得前揭登載不實之戶籍謄本及
    保證書後，即委由案外人石李麗惠持向境管局，以「配偶探
    親」之名義，填載大陸地區人民進入臺灣地區旅行證申請書
    ，據以境管局申請被告甲○○以配偶身分來臺探親而行使，
    致使境管局承辦業務之該管公務員登載探親之不實事項後核
    予中華民國旅行證之公文書一張，使被告甲○○得以探親名
    義，於九十一年六月三日（起訴書誤載為九十一年十二月二
    日）持該登載不實之旅行證之公文書，行使交付予機場之海
    關查核人員，以此方式非法進入臺灣地區，足以生損害於境
    管局對於入出境管理之正確性，因認被告二人此部分所為亦
    涉犯刑法第二百十六條、第二百十四條之行使使公務員登載
    不實文書罪嫌。按刑法第二百十四條所謂使公務員登載不實
    事項於公文書罪，須一經他人之聲明或申報，公務員即有登
    載之義務，並依其所為之聲明或申報予以登載，而屬不實之
    事項者，始足構成。若其所為聲明或申報，公務員尚須為實
    質之審查，以判斷其真實與否，始得為一定之記載者，即非
    本罪所稱之使公務員登載不實（最高法院七十三年臺上字第
    一七一０號判例參照）。次按大陸地區人民非經主管機關許
    可，不得進入臺灣地區，其許可辦法，由有關主管機關擬訂
    ，報請行政院核定後發布之，修正前臺灣地區與大陸地區人
    民關係條例第十條第一項、第三項定有明文。主管機關內政
    部乃依據該法授權，訂定大陸地區人民進入臺灣地區許可辦
    法（以下簡稱許可辦法，且係指九十一年九月十一日修正施
    行前之許可辦法），作為許可大陸地區人民申請進入臺灣地
    區之準則。依許可辦法之規定，大陸地區人民申請進入臺灣
    地區，應具備旅行證申請書、大陸地區居民身分證、其他證
    照或足資證明身分文件影本及保證書等文件，其在大陸地區
    者，由其在臺灣地區親屬代向境管局提出申請後，由境管局
    辦理之（許可辦法第十三條第一項第一至三款、第十四條第
    一項第三款參照）。境管局對於大陸地區人民申請進入臺灣
    地區而有許可辦法第十七條所列各款情形之一者，得不予許
    可（許可辦法第十七條第一項）。而大陸地區人民申請進入
    臺灣地區，所檢附大陸地區製作之文書，主管機關得要求當
    事人送由行政院設立或指定之機構或委託之民間團體驗證（
    許可辦法第十九條）。準此，大陸地區人民若以探親為由申
    請進入臺灣地區時，須檢具上開文件委託其在臺親屬，向主
    管機關內政部所屬之境管局申請許可，境管局對於上開申請
    為許可與否之決定，自得本其職權而為審查，除審查該申請
    案件應備之文件是否齊全、有無按規定程序辦理（形式審查
    ）外，並得審查該申請案件是否有許可辦法第十七條第一項
    所列各款情形之一，及該申請之大陸地區人民與被申請探親
    之臺灣地區人民間是否具備一定親屬關係（實質審查）。顯
    見境管局對於大陸地區配偶申請來臺之審查，並非一經提出
    申請即概予准許，而係有實質審查之權限，其對於申請來臺
    之大陸地區人民所聲明已與臺灣地區人民結婚等事項，亦非
    一經聲明即有依該聲明予以登載之義務，自非刑法第二百十
    四條所涵攝之範疇。從而，被告二人為使被告甲○○來臺，
    雖以配偶來臺探親為由，向境管局申請大陸地區人民入境，
    且經境管局承辦人員審核後，因未能發覺被告二人係假結婚
    之實情，而誤發入出境許可證，但因此部分程序業經境管局
    為實質審查，揆諸前揭判例意旨，顯與刑法第二百十四條之
    構成要件有間，是被告二人此部分所為，無從以刑法第二百
    十四條之刑責相繩，自亦無行使該登載不實文書之問題。此
    外，復查無其他積極證據足認被告二人此部分涉犯公訴人所
    指之犯行，原應諭知無罪，惟公訴人認被告二人此部分之與
    其等前開經論罪科刑之行使明知為不實之事項而使公務員登
    載於職務上所掌公文書犯行間，有連續犯之裁判上一罪關係
    ，爰不另為無罪之諭知，附予敘明。
據上論斷，應依刑事訴訟法第二百九十九條第一項前段、第二百
七十三條之一第一項，修正前臺灣地區與大陸地區人民關係條例
第七十九條第一項，刑法第十一條前段、第二條第一項但書、第
二十八條、第五十六條、第二百十六條、第二百十四條、第五十
五條、第四十一條第一項前段、第七十四條第一款，罰金罰鍰提
高標準條例第一條前段、第二條，判決如主文。
本案經檢察官乙○○到庭執行職務。
中    華    民    國    95    年    5     月    17    日
                  刑事第十四庭      法  官  黃渙文
上正本證明與原本無異。
如不服本判決，應於送達後十日內向本院提出上訴狀（須附繕本
），上訴於臺灣高等法院臺中分院。
                                    書記官  蔡宜林
中    華    民    國    95    年    5     月    17    日
附錄論罪科刑法條
刑法第二百一十六條（行使偽造變造或登載不實之文書罪)：
行使第二百十條至第二百十五條之文書者，依偽造、變造文書或
登載不實事項或使登載不實事項之規定處斷。
刑法第二百一十四條 (使公務員登載不實罪)：
明知為不實之事項，而使公務員登載於職務上所掌之公文書，足
以生損害於公眾或他人者，處三年以下有期徒刑、拘役或五百元
以下罰金。
修正前臺灣地區與大陸地區人民關係條例第十五條第一款：
下列行為不得為之：
一、使大陸地區人民非法進入臺灣地區。
修正前臺灣地區與大陸地區人民關係條例第七十九條第一項：
違反第十五條第一款規定者，處五年以下有期徒刑、拘役或科或
併科新臺幣五十萬元以下罰金。


司法院資訊處製作；財團法人民間司法改革基金會備份。
